【裁判字號】    97,上易,189
【裁判日期】    970625
【裁判案由】    損害賠償
【裁判全文】
臺灣高等法院民事判決                 97年度上易字第189號
    上  訴  人  乙○○
    訴訟代理人  吳  麒律師
                陳哲民律師
    被  上訴人  甲○○原名田.
    訴訟代理人  鄭志明律師
    複  代理人  詹德柱律師
上列當事人間請求損害賠償事件，上訴人對於中華民國96年11月
30日臺灣士林地方法院95年度訴字第1227號第一審判決提起上訴
，本院於97年6月4日言詞辯論終結，判決如下：
    主  文
原判決關於命上訴人給付超過新臺幣肆拾壹萬肆仟柒佰捌拾捌元
本息及其假執行之宣告，暨該訴訟費用部分均廢棄。
上開廢棄部分，被上訴人在第一審之訴及其假執行之聲請均駁回
。
其餘上訴駁回。
廢棄改判部分之第一、二審訴訟費用，由被上訴人負擔。駁回部
分之第二審訴訟費用，由上訴人負擔。
    事實及理由
一、被上訴人主張：上訴人於93年9月27日晚上10時45 分許，騎
    乘車牌BEB-469號機車沿臺北市○○路自北往南行駛， 行近
    距小北街口約15公尺劃有分向限制線路段時，原應注意不得
    駛入來車車道，且依當時狀況並無不能注意之情，因同向由
    第三人顧進輝駕駛車牌073-AB號營業大客車暫停前方路中，
    不耐等候欲超越系爭大客車，上訴人即騎乘系爭機車由上開
    大客車左側跨越分向限制線行駛， 適伊騎乘車牌BNP-369號
    機車沿對向車道（即文林路自南往北）而來， 閃避不及，2
    輛機車左把手相互擦撞而倒地，伊因而受有左側脛腓骨骨折
    、左側膝韌帶、後十字韌帶斷裂等傷害。本件車禍係上訴人
    之過失駕駛行為所肇致，伊並無過失，已經士林地方法院檢
    察署檢察官為不起訴處分確定。爰依民法第184條第1項、第
    191條之2、第193條第1項、第195條第1項等規定，請求上訴
    人就伊所受下列損害負賠償責任： (一)醫療費用 （新臺幣）
    64,703元，扣除強制汽車責任保險已理賠49,915元（於95年
    5月18日由富邦產物保險公司給付）後為14,788元； (二)減少
    勞動能力損害1,553,001元；(三)非財產上精神損害1,432,211
    元；總計300萬元。在原審聲明： (一)上訴人應給付被上訴人
    300萬元及自起訴狀繕本送達翌日起算之法定利息。 (二)願供
    擔保請准宣告假執行。
    原審判決：上訴人應給付被上訴人514,788元及自95年1月26
    日起算之法定利息；被上訴人其餘之訴駁回。
    本件僅上訴人就原審判命給付部分提起第二審上訴，被上訴
    人未就原審駁回部分聲明不服，在本審聲明：上訴駁回。
二、上訴人則以：(一)本件車禍發生當時，伊騎乘系爭機車並未跨
    越分向限制線駛至對向車道，雙方機車把手係在分向限制線
    處發生擦撞，可見被上訴人騎乘機車行駛於車道左側之快車
    道上，違反道路交通安全規則第124條第2項規定，就本件事
    故之發生與有過失。(二)伊現無工作收入，尚積欠銀行貸款約
    110萬元， 且須扶養年邁父親，並無資力，被上訴人請求之
    慰撫金過高等語抗辯。在本審聲明：(一)原判決不利於上訴人
    部分廢棄。(二)上開廢棄部分，被上訴人於第一審之訴駁回。
三、本件不爭執之事實：
  (一)於93年9月27日晚上10時45分許，上訴人騎乘車牌BEB-469號
    機車其上附載女友黃湘婷，沿臺北市○○路自北往南行駛近
    距離小北街口約15公尺時，適有訴外人顧進輝駕駛車牌073-
    AB之營業大客車停靠路邊供乘客上下車，上訴人自上開營業
    大客車左後方超越行駛，在超過營業大客車車頭時與騎乘車
    牌BNP-369號沿對向車道而來之 被上訴人機車把手相互擦撞
    ，上訴人之女友黃湘婷摔出，被上訴人人車倒地並受有左側
    脛腓骨骨折、左側膝韌帶、後十字韌帶斷裂等傷害，被上訴
    人其後就醫支出醫療費用64,703元，扣除強制汽車責任保險
    已理賠之49,915元（於95 年5月18日由富邦產物保險公司給
    付）後為14,788元，有被上訴人提出之新光吳火獅紀念醫院
    （下稱新光醫院）診斷證明書、醫療費用收據、臺北市立聯
    合醫院陽明院區（下稱陽明醫院）診斷證明書、住院醫療費
    用證明書、保險理賠匯款紀錄之銀行存摺明細等件可稽（原
    審附民卷第8-17頁，原審訴字卷第12頁），並為上訴人所不
    爭執（原審訴字卷第80頁）。
  (二)上訴人因本件事故，經檢察官提起公訴並聲請簡易判決處刑
    ，嗣經原審法院刑事庭95 年度交易字第181號判決以其因過
    失傷害人，處有期徒刑貳月，如易科罰金以參佰元折算壹日
    確定，有檢察官聲請簡易判決處刑書及上開刑事判決足憑（
    原審調字卷第6-9頁，原審附民卷第4-5頁）。
  (三)就本件事故，上訴人及其女友黃湘婷對被上訴人、第三人顧
    進輝提出告訴，經檢察官對被上訴人及顧進輝均為不起訴處
    分確定，亦有士林地方法院檢察官署94年度偵字第3046、38
    84、3955號不起訴處分書可按（原審附民卷第6-7頁）。
四、本件重要爭點在於：
  (一)上訴人就本件事故之發生是否應負過失責任？被上訴人是否
    與有過失？
  (二)原審判決被上訴人得請求上訴人給付之賠償金額，是否妥適
    ？
五、上訴人就本件事故之發生是否應負過失責任？被上訴人是否
    與有過失？
  (一)上訴人抗辯：本件事故發生時，伊騎乘機車並未跨越分向限
    制線，兩造機車把手在分向限制線處發生擦撞，被上訴人騎
    乘機車行駛於車道左側之快車道上，違反道路交通安全規則
    第124條第2項規定，與有過失云云；惟為被上訴人所否認。
  (二)按慢車應在劃設之慢車道靠右順序行駛，在未劃設慢車道之
    道路應靠右側路邊行駛，道路交通安全規則第124條第2項固
    有明文，惟該規則所規範之慢車，係指「一、人力行駛車輛
    ：指腳踏車 (含經型式審驗合格以人力為主動力為輔之電動
    輔助自行車，簡稱電動輔助自行車)、三輪貨車、 手拉貨車
    、板車等。二、獸力行駛車輛：指牛車、馬車等。」，此觀
    該規則第6條即明， 至於機車即機器腳踏車，屬於該規則中
    「汽車」之範疇， 亦據該規則第2條第1項第1款、第3條第6
    款所明定。是被上訴人騎乘機車， 應無道路交通規則第124
    條第2項有關慢車之規範， 故上訴人抗辯被上訴人違反上述
    規定云云，容有誤解。
  (三)有關本件事故之發生，乃上訴人於上開時地騎駛機車沿臺北
    市○○路往南方向行駛，距小北街口約15公尺之劃有分向限
    制線路段時，前方適有訴外人顧進輝駕駛營業大客車停靠路
    邊供乘客上下車，上訴人自上開營業大客車左後方超越行駛
    ，迨超越至營業大客車車頭時，適被上訴人亦騎乘機車在對
    向車道行駛，2輛機車之左把手互相擦撞， 致均人車倒地等
    情，業經原審及本院調取上訴人所涉過失傷害之刑事案卷查
    閱明確，並有道路交通事故現場圖、道路交通事故補充資料
    表、談話紀錄表、現場與車損照片可按（士林地方法院檢察
    署94年度偵字第3046號卷第28-40頁）。
  (四)依道路交通事故現場圖（上開偵卷第28頁）顯示：車禍發生
    後，訴外人顧進輝駕駛之營業大客車筆直停放於文林路自北
    往南方向之車道上， 車身距離左側道路分向限制線僅0.5公
    尺（左側車頭、車尾距道路分向限制線同為0.5公尺）。 上
    訴人雖稱：伊超車時，營業大客車距離分向限制線之距離並
    不知道，0.5公尺係依肇事後 大客車之停放位置所測量云云
    。惟上訴人於刑案中自承：大客車於車禍發生後，僅稍微移
    動倒車，讓伊拉出女友，有無其他移動，伊不清楚在卷（士
    林地方法院第44頁）。上開營業大客車車身龐大，如有必須
    移動，以利車輪卡住腿部之上訴人女友移出者，衡情速度當
    甚緩慢，幅度亦不致大，且係維持直行方式前進或倒退，以
    免車輪扭動，導致更大之傷害，自無左右挪移之可能。參以
    上述，系爭大客車於本件事故發生後係筆直停放，左側車身
    頭、尾距離道路分向限制線同為0.5公尺以觀， 縱令該大客
    車有移動，亦係小幅直線倒車之挪移，不致影響車禍發生之
    際系爭大客車之車身與左側道路分向限制線之距離，因認本
    件車禍發生當時，系爭營業大客車之車身與左側道路分向限
    制線之距離即為0.5公尺，應堪認定。
  (五)又本件上訴人騎乘系爭機車欲自系爭大客車左後方超越行駛
    ，而當時 營業大客車距離左側道路分向限制線僅有0.5公尺
    ，斟酌機車車身之寬度，上訴人附載女友黃湘婷騎乘機車維
    持平衡之必要，且上訴人自後方超越前車在車輛併行時，不
    可能緊依右側之營業大客車，勢必保持一定間隔以防擦撞等
    情事，則上訴人騎乘系爭機車由左側超越系爭大客車時，當
    跨越分向限制線行駛，縱令其機車車輪緊靠分向限制線行駛
    ，惟其機車左側車身亦侵入對向車道，仍屬跨越分向限制線
    行駛之行為。上訴人雖堅稱：係被上訴人騎乘機車跨越方向
    限制線，侵入伊之車道云云。惟訴外人顧進輝駕駛之營業大
    貨車車身距離方向限制線僅0.5公尺， 已如上述，若被上訴
    人跨越方向限制線騎乘者，將會往上開營業大客車之車頭方
    向行駛，顯違常理，而為不可採。
  (六)按汽車應在遵行車道內行駛，在劃有分向限制線之路段，不
    得駛入來車之車道內，道路交通安全規則第97條第1款、第2
    款規定甚明。上訴人騎乘機車在文林路之劃設有方向限制線
    之路段，上訴人應依上開規定在遵行車道內行駛，不得跨越
    分向限制線，詎上訴人不耐久候前方營業大客車停靠路邊供
    乘客上下車，而該營業大客車與分向限制線之距離甚窄，根
    本不足超車空間，上訴人如欲超越，勢必超越分向限制線而
    駛入對向車道之情，上訴人得注意並無不能注意之情事，仍
    貿然自系爭大客車左後方跨越分向限制線超越行駛，以致發
    生本件事故， 其違反道路交通安全規則第97條第2款之規定
    ，應負過失責任。另被上訴人係在自己車道內行駛，因肇事
    路段設有分向限制線，應可信賴對向來車亦遵守交通規則，
    不致任意跨越分向限制線行駛，上訴人貿然違規跨越分向限
    制線駛入被上訴人車道，自難期待被上訴人得以事先預見並
    及時防免，此外並無其他證據證明被上訴人有任何駕駛疏失
    ，則其對本件事故並無過失責任，臺北市車輛行車事故鑑定
    覆試委員會鑑定覆議意見書亦同上開結論認定，有覆議意見
    書附於上開偵卷內可佐（上開偵卷第77-78頁）。
  (七)承上開說明，上訴人應就本件事故之發生負過失責任，被上
    訴人就本件事故之發生並無與有過失之情形。
六、原審判決被上訴人得請求上訴人給付之賠償金額，是否妥適
    ？
  (一)醫療費用部分：
    被上訴人因本件事故發生，受有左側脛腓骨骨折、左側膝韌
    帶、後十字韌帶斷裂等傷害，其後就醫支出醫療費用64,703
    元，扣除強制汽車責任保險已理賠之49,915元（於95 年5月
    18日由富邦產物保險公司給付）後為14,788元等情，詳如前
    陳，並為上訴人所不爭執，核係被上訴人因受傷而支出之必
    要醫療費用，則被上訴人請求上訴人給付醫療費用14,788元
    ，洵屬有據，應予准許。
  (二)精神慰撫金部分：
    1.按不法侵害他人之身體、健康、名譽、自由、信用、隱私
      、貞操，或不法侵害其他人格法益而情節重大者，被害人
      雖非財產上之損害，亦得請求賠償相當之金額，民法第19
      5條第1項前段定有明文。
    2.查被上訴人因本件車禍，受有上述傷害，先後至新光醫院
      、陽明醫院進行數次手術治療及復健，歷時數年，迄今仍
      接受復健治療中，堪認其在精神上受有相當之痛苦。
    3.查被上訴人於73年12月31日出生，發生本件事故時年僅20
      餘歲，甫考取輔仁大學法律系，嗣休學在家休養，並經國
      防部判定為免役體位，業據其陳明在卷（原審訴字卷第76
      頁，本院卷第50頁），並有輔仁大學夜間部休學申請書及
      離校手續單、役男複檢處理判定體位結果通知書在卷（原
      審附民卷第19-21頁，原審訴字卷第30頁）。
      另上訴人係68年6月22 日出生，肇事時為軍人，大學畢業
      ，曾任銀行行員、私人企業外務人員，96年8 月已離職，
      現無任何收入，至96年7月底間，積欠銀行債務約110萬元
      ，尚需扶養年邁無工作之父親，經濟資力不佳，業據其陳
      明（原審訴字卷第49頁，本院卷第58頁），並有上訴人提
      出之銀行存摺、非自願性離職證明書、薪資單、勞工保險
      退保申報表、金融聯合徵信中心當事人綜合信用報告及里
      長證明書等件附卷（原審訴字卷56-68頁）。
    4.本院綜合斟酌兩造上開身分、地位、經濟狀況、被上訴人
      所受傷害等一切情狀，因認被上訴人得請求之慰撫金以40
      萬元為妥適；被上訴人逾上開金額之慰撫金請求，應予駁
      回。
  (三)依上所陳， 被上訴人得請求 上訴人賠償之金額為醫療費用
    14,788元慰撫金40萬元，共計為414,788元（14,788+400,00
    0=414,788）。
七、綜上所述，被上訴人本於侵權行為法律關係，得請求上訴人
    給付414,788元，及自原審起訴狀繕本送達翌日即95年1月26
    日起至清償日止按週年利率5%計算之利息範圍內，為有理由
    ，應予准許。被上訴人逾上開准許範圍之請求，則為無理由
    ，不應准許，其假執行之聲請亦失依附，應併予駁回。原審
    就超過上開應准許部分，為上訴人敗訴之判決，並為假執行
    之宣告，尚有未洽。上訴意旨就此部分指摘原判決不當，為
    有理由，爰由本院廢棄改判如主文第二項所示。至於上開應
    准許部分，原審判命上訴人給付並依聲請為假執行之宣告，
    並無違誤，上訴人仍執陳詞提起上訴，為無理由，應駁回其
    上訴。
八、據上論結：本件上訴為一部有理由，一部無理由，依民事訴
    訟法第450條、第449條第1項、第79條，判決如主文。
中    華    民    國    97    年    6    月     25    日
                    民事第一庭
                        審判長法  官  張耀彩
                              法  官  盧彥如
                              法  官  林金吾
正本係照原本作成。
不得上訴。
中    華    民    國    97    年    6     月    25    日
                              書記官  張淑芳


司法院資訊處製作；財團法人民間司法改革基金會備份。
